【裁判字號】    98,訴,378
【裁判日期】    981230
【裁判案由】    殺人未遂等
【裁判全文】
臺灣高雄地方法院刑事判決               98年度訴字第378號
公  訴  人  臺灣高雄地方法院檢察署檢察官
被      告  乙○○
指定辯護人  陳慧敏律師
上列被告因殺人未遂等案件，經檢察官提起公訴（98年度偵字第
7218號），本院判決如下：
    主  文
乙○○殺人未遂，處有期徒刑陸年陸月，扣案掃刀壹把沒收；又
殺人未遂，處有期徒刑伍年貳月，扣案掃刀壹把沒收；又犯妨害
公務執行罪，處有期徒刑捌月，扣案掃刀壹把沒收。應執行有期
徒刑拾壹年陸月，扣案掃刀壹把沒收，並於刑之執行前，令入相
當處所，施以禁戒，禁戒期間陸月。
    事  實
一、乙○○自20歲起即長期飲酒，除於入監受刑期間戒除外，出
    監後還是再度飲酒而酗酒，因有酒癮，復於民國98年2 月26
    日20時許，在高雄縣岡山鎮壽天里阿公店文化廣場內與在場
    之人一起飲酒，於同日22時許，因細故與在該處喝酒之人起
    爭執後，竟因不甘受辱，至其停放在廣場旁之機車置物箱內
    ，取出其所有之掃刀1 把後返回廣場，並基於殺人之犯意，
    持上開掃刀砍殺坐於廣場長椅上之丁○○之頭部、頸部及左
    手等處，致丁○○當場倒地，並受有顱骨骨折、氣腦、四肢
    及軀幹多處擦傷及挫傷之傷勢；乙○○於砍殺丁○○後，見
    甲○於該處之講台上睡覺，竟復基於殺人之犯意，持前開掃
    刀至該講台上砍殺甲○之頭部、手臂等處，致甲○因此受有
    左顴骨開放性骨折、左上臂切割傷之傷勢。適在場之丙○○
    見狀，隨即報警，高雄縣政府警察局岡山分局壽天派出所警
    員江彥勳、黃清坪獲報隨即前往現場處理，並在高雄縣岡山
    鎮○○路圖書館前發現乙○○手持前開掃刀1 把，江彥勳隨
    即要求乙○○放下掃刀，詎乙○○竟復基於妨害公務之犯意
    ，以持掃刀朝向警員揮舞之方式，施脅迫於依法執行公務中
    之江彥勳、黃清坪，黃清坪隨即對空鳴槍，乙○○見狀即逃
    離現場，然仍在高雄縣岡山鎮○○路○○路口為警逮捕，並
    扣得上開掃刀1 把，而丁○○與甲○2 人則因及時送至財團
    法人義大醫院急救，始倖免於死。
二、案經丁○○、甲○訴由高雄縣政府警察局岡山分局報請臺灣
    高雄地方法院檢察署檢察官偵查起訴。
    理  由
壹、證據能力之認定：
    按被告以外之人於審判外之言詞或書面陳述，除法律有規定
    者外，不得作為證據；又被告以外之人於審判外之陳述，雖
    不符刑事訴訟法第159 條之1 至第159 條之4 之規定，而經
    當事人於審判程序同意作為證據，法院審酌該言詞陳述或書
    面陳述作成時之情況，認為適當者，亦得為證據；當事人、
    代理人或辯護人於法院調查證據時，知有第159 條第1 項不
    得為證據之情形，而未於言詞辯論終結前聲明異議者，視為
    有前項之同意。刑事訴訟法第159 條第1 項、第159 條之5
    定有明文。經查，本判決所引用之各項證據資料，其屬於被
    告以外之人於審判外之言詞、書面陳述者，均據本院於調查
    證據程序逐一提示並告以要旨，檢察官、被告、辯護人均知
    該等證據為被告以外之人之審判外陳述，已表示同意作為證
    據（見院二卷第22頁）及未於言詞辯論終結前聲明異議，本
    院審酌上開證據作成時之情況，亦無不當取供等情形，認為
    以之作為本案之證據亦屬適當，依刑事訴訟法第159 條之5
    規定，應有證據能力。
貳、實體部分：
一、上揭犯罪事實，業據被告乙○○於本院審理時坦承不諱（見
    院二卷第299 頁），核與證人即告訴人丁○○、甲○分別於
    警詢及本院審理時指訴及證述情節相符（見警卷第17至21頁
    、院二卷第250 至256 頁），並經證人丙○○於警詢、檢察
    官偵查中及本院審理時證述被告持掃刀1 把砍殺告訴人丁○
    ○、甲○等情明確（見警卷第22至24頁、偵卷第32頁、院二
    卷第127 至129 頁）及證人即警員黃清坪於本院審理時證述
    本案查獲經過及被告有持掃刀朝向警員揮舞之妨害公務行為
    等情綦詳（見院二卷第130 至132 頁），復有掃刀1 把扣案
    及高雄縣政府警察局岡山分局扣押筆錄、扣押物品目錄表各
    1 份在卷可稽（見警卷第26、27、29頁）、照片14張（見警
    卷第30至35頁）、財團法人義大醫院診斷證明書2 份（告訴
    人甲○、丁○○各1 份，見偵卷第27、28頁）、財團法人義
    大醫院98年9 月8 日函及隨函檢附病歷1 份（見院二卷第14
    5 至229 頁）、高雄縣政府警察局岡山分局壽天派出所警員
    黃清坪職務報告1 份在卷可稽（見警卷第25頁）。又按殺人
    與傷害之區別，固以係傷害或殺人之犯意為依據，不以兇器
    及傷痕之多寡為絕對標準，但受傷之部位、犯罪之兇器及手
    段，要不失為犯罪故意之重要參考。查被告持以作案用之掃
    刀係屬利器，用之砍人足以致人於死，當為被告所預見，而
    頭部為人體重要部位，如遭利刃砍殺，有立即之生命危險，
    此亦為一般人所得認識，被告行為時近50歲，自難諉為不知
    。其對上情已可預見，仍持掃刀先後朝告訴人丁○○、甲○
    （當時睡覺中）頭部等處砍殺，致告訴人丁○○當場倒地，
    並受有顱骨骨折、氣腦、四肢及軀幹多處擦傷及挫傷之傷勢
    ，且於送醫院急救時，呈現低血壓及休克狀態，傷勢已達危
    及生命之程度，另告訴人甲○則受有左顴骨開放性骨折、左
    上臂切割傷之傷勢，若血流不止而未及時處理，將有生命危
    險，有財團法人義大醫院診斷證明書2 份（見偵卷第27、28
    頁）及財團法人義大醫院98年9 月8 日函及隨函檢附病歷1
    份（見院二卷第145 至229 頁），足見被告對告訴人丁○○
    等2 人用力之猛、下手之重，其有殺害告訴人丁○○等2 人
    之故意，實屬灼然甚明。綜上所述，被告有事實欄所載犯行
    ，事證明確，犯行堪以認定，應予依法論科。
二、核被告所為，係犯刑法第271 條第2 項、第1 項之殺人未遂
    罪共2 罪及刑法第135 條第1 項之妨害公務執行罪。被告所
    犯上開殺人未遂罪共2 罪及妨害公務執行罪間，犯意各別，
    行為不同，應予分論併罰。又被告已著手於殺告訴人丁○○
    、甲○行為之實行，而均未至死亡之結果，均為未遂犯，爰
    均依刑法第25條第2 項之規定減輕其刑。至被告經送財團法
    人台灣省私立高雄仁愛之家附設慈惠醫院鑑定，雖鑑定結果
    略以：依整個過程評估被告於行為當時應處於酒精中毒（酩
    酊）狀態，行為當時有無幻覺或妄想症狀不得而知，但於此
    酒精中毒之程度下其意識混亂，清醒度下降，知覺、運動協
    調能力、理解判斷能力及自我控制能力嚴重受損乃可預期，
    鑑定人判定被告於犯罪行為時，確因酒精中毒（酩酊狀態）
    ，致其辨識行為違法或依其辨識而行為之能力有顯著減低，
    雖事後悔悟，且欲與被害人和解，然酗酒乃自行招致之原因
    行為，自應依法論處等情，有慈惠醫院精神鑑定報告1 份在
    卷可佐（見院二卷第265 至267 頁）。然按「行為時因精神
    障礙或其他心智缺陷，致不能辨識其行為違法或欠缺依其辨
    識而行為之能力者，不罰。行為時因前項之原因，致其辨識
    行為違法或依其辨識而行為之能力，顯著減低者，得減輕其
    刑。前二項規定，於因故意或過失自行招致者，不適用之」
    ，刑法第19條定有明文。是本案被告雖因飲酒過量而致其辨
    識行為違法或依其辨識而行為之能力有顯著減低，然上開精
    神障礙情形，既係被告故意酗酒自行招致，且被告既已成年
    ，並自20歲起即因工作關係，經常飲酒（見院二卷第265 頁
    反面第二點第8 、9 行、第266 頁反面第4 行），對喝酒過
    量會造成意識混亂，清醒度下降，知覺、理解判斷能力及自
    我控制能力降低等情，自非不可預見及難諉為不知，則依刑
    法第19條第3 項規定，被告自不得依刑法第19條第2 項規定
    減輕其刑。另參以臺灣高等法院暨所屬法院因應新修正刑法
    施行座談會提案第28號（發文日期95年5 月4 日），就某甲
    在家借酒取暖不自覺已飲至酒醉，因飲酒過量而陷入精神障
    礙，致辨識行為違法或依其辨識而行為之能力顯著減低之某
    甲，除制伏竊賊外，更持酒瓶將侵入行竊之竊賊打死之案件
    ，某甲有無刑法第19條第2 項減輕其刑規定之適用，研討結
    果亦同認不得依刑法第19條第2 項規定減輕其刑（見院二卷
    第32頁）。從而，辯護人主張被告之前與人飲酒均相安無事
    ，得依刑法第19條第2 項規定減輕其刑，尚非可採。爰審酌
    被告前有殺人罪前科之素行（假釋中不構成累犯），其持掃
    刀砍殺告訴人丁○○、甲○2 人、致告訴人丁○○、甲○分
    別受有事實欄所載傷勢，且告訴人丁○○所受傷勢相較告訴
    人甲○所受傷勢嚴重，告訴人2 人均經送醫急救始倖免於死
    。另衡以被告犯後坦承全部犯行，並主動欲與告訴人2 人和
    解，而告訴人甲○於本院審理時已當庭表示願意原諒被告（
    見院二卷第252 頁），然被告未能與告訴人丁○○達成和解
    及被告犯罪之動機、目的、智識程度、生活狀況暨檢察官對
    本案科刑範圍之意見等一切情狀，就被告先後分別殺告訴人
    丁○○、甲○未遂之犯行及妨害公務執行犯行，依序量處如
    主文所示之刑，並定其應執行之刑，以資懲戒。又扣案掃刀
    1 把為被告所有，業據被告於本院審理時供承在卷（見院二
    卷第9 、298 頁），且為被告供上開所犯3 罪所用之物，爰
    依刑法第38條第1 項第2 款規定，予以宣告沒收。
三、再按因酗酒而犯罪，足認其已酗酒成癮並有再犯之虞者，於
    刑之執行前，令入相當處所，施以禁戒；前項禁戒期間為1
    年以下，但執行中認無繼續執行之必要者，法院得免其處分
    之執行，刑法第89條定有明文。經查，被告自20歲起即因工
    作關係，長期飲酒，除於入監受刑期間戒除外，假釋出監後
    情形未有改變，應已達濫用之程度。又被告行動控制不佳，
    當合併有飲酒行為時，會更無法克制自己的行為，依精神醫
    學之觀點論之，被告應接受戒酒治療，以免重蹈覆轍等情，
    有慈惠醫院精神鑑定報告1 份在卷可考（見院二卷第265 至
    267 頁），另被告於本案亦係因飲酒而犯罪，堪認被告長期
    之飲酒已達無法自制之狀態而有酗酒之習慣，更因酗酒而犯
    罪，足認被告可能而有再犯之虞，爰按其情節，依刑法第89
    條第1 項、第2 項前段規定，令被告於刑之執行前，入相當
    處所施以禁戒，禁戒期間6 月，以資矯治。
據上論斷，應依刑事訴訟法第299 條第1 項前段，刑法第271 條
第2 項、第1 項、第135 條第1 項、第25條第2 項、第38條第1
項第2 款、第51條第5 款、第89條第1 項、第2 項前段，刑法施
行法第1 條之1 ，判決如主文。
本案經檢察官戊○○到庭執行職務。
中    華    民    國    98    年    12    月    30    日
                  刑事第五庭審判長法  官  廖建瑜
                                  法  官  陳盈吉
                                  法  官  林永村
以上正本係照原本作成。
如不服本判決應於收受本判決後10日內向本院提出上訴書狀，並
應敘述具體理由，如未敘述上訴理由者，應於上訴期間屆滿後20
日內補提理由書狀於本院（均須按他造當事人之人數附繕本）「
切勿逕送上級法院」。
中    華    民    國    98    年    12    月    30    日
                                  書記官  王珮樺
附錄本案論罪科刑之法條
中華民國刑法第271條
（普通殺人罪）
殺人者，處死刑、無期徒刑或10年以上有期徒刑。
前項之未遂犯罰之。
預備犯第1 項之罪者，處2 年以下有期徒刑。
中華民國刑法第135條
（妨害公務執行及職務強制罪）
對於公務員依法執行職務時，施強暴脅迫者，處3 年以下有期徒
刑、拘役或3 百元以下罰金。
意圖使公務員執行一定之職務或妨害其依法執行一定之職務或使
公務員辭職，而施強暴脅迫者，亦同。
犯前二項之罪，因而致公務員於死者，處無期徒刑或7 年以上有
期徒刑；致重傷者，處3 年以上、10年以下有期徒刑。

司法院資訊處製作；財團法人民間司法改革基金會備份。
